【裁判字號】    89,判,3904
【裁判日期】    891228
【裁判案由】    土地增值稅
【裁判全文】
最  高  行  政  法  院  判  決                  八十九年度判字第三九○四號
    原      告    臺南區中小企業銀行股份有限公司南嘉義分行
    代  表  人    黃啟芳
    被      告    嘉義縣稅捐稽徵處
    代  表  人    林海宗
右當事人間因土地增值稅事件，原告不服財政部八十八年六月二十二日台財訴第00
0000000號再訴願決定，提起行政訴訟。本院判決如左：
   主  文
再訴願決定、訴願決定及原處分關於坐落嘉義縣中埔鄉○○○段二八五之二地號土地
部分均撤銷。
原告其餘之訴駁回。
訴訟費用由原告負擔百分之五，餘由被告負擔。
   事  實
緣原告向法院聲請執行其債務人之不動產，經臺灣嘉義地方法院於八十一年五月五日
拍賣王瑞陽、王森三所有坐落嘉義縣中埔鄉○○○段二八五之二及二八三地號農牧用
地，其中三八五之二地號農地面積○．○八四二公頃為三七五租約耕地，由方添義及
方添壽二人共同優先承買，所餘○．七四五一公頃及二八三地號農地均由林家湧拍定
，並經被告以一般稅率課徵土地增值稅新台幣（以下同）六一五、一四六元。嗣原告
認系爭農地之移轉符合土地稅法第三十九條之二免稅之規定，乃代位向被告申請將原
核課之土地增值稅及自扣繳日起加計之利息退還，並由執行法院重行分配，案經被告
否准，原告不服，循序提起訴願、再訴願，遞遭決定駁回，復提起行政訴訟，經本院
以八十六年度判字第一八七一號判決再訴願決定、訴願決定及原處分均撤銷，著由被
告重行查明另為處分。惟被告重行查核結果，仍否准所請，原告猶表不服，再提起訴
願、再訴願，仍遭決定駁回，遂向本院提起行政訴訟。茲摘兩造訴辯意旨如次：
甲、原告起訴意旨及補充理由略謂：
一、原告於八十八年七月八日向嘉義縣中埔鄉公所申請勘查坐落嘉義縣中埔鄉○○○
    段二八五之二及二八三地號農牧用地內通路是否供農業經營不可分離使用，於八
    十八年八月九日由該公所農業課許彰敏，會同嘉義縣水上地政事務所人員吳文正
    、被告地價稅股人員蔡玉秀、臺義縣縣政府農務課人員黃遂煙等人，共同勘查認
    定，系爭二八五之二號土地內四六三平方公尺係無償供通路使用，符合財政部八
    十二年十二月六日台財稅第八二○二二五三五一號函釋意旨，自可免徵土地增值
    稅。另系爭二八三地號土地由該農業單位人員認定為全部供農業使用，並無與農
    業經營不可分離之房舍，與其業務無關，無須申請該項業務。依據土地稅法第三
    十九條之二規定亦應免徵土地增值稅，被告所稱該土地大部分為供通路使用與事
    實不符。上開事實業據該公所認定，編造清冊，並於八十八年八月二十五日以中
    鄉農字第八八○○八○三三號函知被告，此可調該函足明。嘉義縣中埔鄉公所前
    於八十年十月二十二日亦曾以八十嘉中鄉農字第八七六一號函復臺灣嘉義地方法
    院鑑價函，其內容即以系爭二八三號土地上農林作物為檳榔、柿子，該筆土地全
    部供農業使用足明。被告稱該土地有二三○平方公尺為道路用地及房舍佔總面積
    百分之七十九，然並未會同地政機關測量，難令人折服，仍有待調查，請求傳訊
    農業主管機關及會勘單位以調查實情。
二、又依「查編與農業經營不可分離土地工作須知」規定，農業單位就是否「供與農
    業經營不可分離事實」之認定，並無核發證明文件之規定，此有嘉義縣政府八十
    四年十一月九日以八四府農務字第一二五四三八號函足憑，是原告無法取得該證
    明文件，被告命原告提出，實不可能，被告以此駁回原告之請求，於法尚有未合
    。
三、系爭土地經臺灣嘉義地方法院拍賣，由具有自耕能力者拍定，且依法供農業使用
    ，不因拍定人表示不繼續耕作而影響所有權人或債權人申請免稅之權益。財政部
    八十六年五月六日台財稅第八六一八九五一八一號函釋甚明，被告以拍定人表示
    無意續為農業使用，否准原告之請求，亦有未合。且依據行政院農業委員會八十
    七年八月二十八日農企字第八七一四二八二二號函財政部，略以：「查現行農業
    發展條例第二十七條及其施行細則相關免徵土地增值稅之規定，移轉當時該土地
    屬農業用地，並依法作農業使用，承受人係能自耕之農民即可；免稅後，則規定
    承受人如有土地稅法第五十五條之二不繼續耕作之情形者，應予以處罰。」，前
    開土地在拍賣時就依法供農業使用，自符合土地稅法第三十九條之二免徵土地增
    值稅之規定，如事後不繼續耕作，係依土地稅法第五十五條之二規定處罰之問題
    。
四、被告於八十四年八月七日以八四嘉縣稅財字第八四二二○二四一號函命原告提出
    系爭土地中之道路係與農業經營不可分離之土地證明文件，而農業主管機關即嘉
    義縣中埔鄉公所已於八十八年八月二十五日以前揭函令通知被告，是系爭土地符
    合供農業使用甚明。
五、前開二八三地號土地，於七十五年十一月一日編定為非都市土地使用，公告確定
    編定使用為山坡地保育區農牧用地，依據非都市土地使用管制規則第八條前段規
    定，土地使用編定後，其原有使用或原有建築物不合土地使用分區規定者，在政
    府令其變更使用或拆除建築物前，得為從來之使用，倘該二八三地號土地確有建
    物，亦符合此項規定。再據財政部八十二年十二月二十四日台財稅第八二一五○
    六一二三號函釋，農地移轉申請，其建蔽率不超過百分之十，適用免稅規定，是
    前開土地縱有建物，亦適用之。
六、司法院釋字第三六八號解釋，認為行政法院所為撤銷原決定或原處分之判決，如
    係指摘事件之事實尚欠明瞭，應由原處分機關調查事證另為處分，原處分機關即
    應接受行政法院判決之拘束。基於行政救濟之共同性，於訴願程序應適用之，原
    判決理由已指摘系爭二八三地號土地種植農作物及搭蓋建物、道路所用面積若干
    ，被告並未會同地政機關測量，又搭蓋建物面積是否超過耕地面積百分之十，及
    道路是否與農業經營不可分離，是否符合財政部函釋意旨，均應調查，被告均未
    遵照鈞院指示調查事實，甚為顯然。綜上所述，被告所為處分實屬違法，請定期
    開庭傳訊農業主管機關及會勘單位後，判決撤銷原處分及一再訴願決定等語。
乙、被告答辯意旨略以：
一、按「已規定地價之土地，於土地所有權移轉時，應按其土地漲價總數額徵收土地
    增值稅．．。」、「農業用地在依法作農業使用時，移轉與自行耕作之農民繼續
    耕作者，免徵土地增值稅。」及「依本法第三十九條之二第一項申請免徵土地增
    值稅者，依左列規定辦理：一、耕地：由申請人於申報土地移轉現值時，檢附土
    地登記簿謄本、主管機關核發之農地承受人自耕能力證明書影本，送主管稽徵機
    關。」分別為行為時土地稅法第二十八條、第三十九條之二第一項及同法施行細
    則第五十八條第一項第一款所明定。又「查土地增值稅之徵收係按宗核計，農業
    用地移轉免徵土地增值稅之申請，亦係按宗審核。．．．取得主旨所述土地，既
    經查明拍賣前部分面積五六○平方公尺未作農業使用，該宗土地即不符合（行為
    時）土地稅法第三十九條之二免稅規定之要件，自不得依使用面積比例計算免徵
    其土地增值稅。」、「．．．經法院拍賣之農業用地．．．拍定人無繼續耕作之
    意願而不繼續耕作者，仍無行為時土地稅法第三十九條之二第一項免徵土地增值
    稅規定之適用。」及「法院拍賣耕地申請免徵土地增值稅案件，雖拍定人表示無
    意繼續耕作，惟如經查明該耕地係在依法作農業使用時，經法院拍賣，且拍定人
    係經主管機關核發自耕能力證明書有案之耕地承受人，則仍有（行為時）土地稅
    法第三十九條之二第一項規定之適用，應准予免徵土地增值稅。」分別為財政部
    八十一年十二月二十三日台財稅第000000000號、八十四年八月十五日
    台財稅第000000000號及八十六年五月六日台財稅第八六一八九五一八
    一號函所明釋。
二、原告為處理債務人王瑞陽及王森三二人所積欠債務，向臺灣嘉義地方法院聲請強
    制執行，經該院於八十一年五月五日拍賣王瑞陽等二人所有坐落嘉義縣中埔鄉○
    ○○段二八三及二八五之二地號等二筆農地，（地目均為田，編定使用種類亦均
    為山坡地保育區農牧用地）其中灣潭子段二八五之二地號農地，面積○．八二九
    三公頃中之○．○八四二公頃為三七五租約耕地，由承租人方添義、方添壽二人
    共同優先承買，餘○．七四五一公頃及灣潭子段二八三地號農地，面積○．○二
    九一公頃全部由林家湧拍定，經被告以一般稅率核課土地增值稅六一五、一四六
    元，嗣原告以上開農地之移轉符合行為時土地稅法第三十九條之二免稅規定，乃
    代位申請將原核課土地增值稅及自扣繳日起加計之利息退由執行法院重行分配，
    案經被告以上開農地承購人除方添義已於八十二年三月二十四日死亡，由其子方
    福良繼承，無法調查其耕作意願外，另拍定人林家湧及方添壽等經被告以雙掛號
    函詢有無繼續耕作意願，林家湧於八十四年十二月六日出具聲明書，表明其經法
    院拍賣取得上開農地後並未繼續耕作，亦不願繼續耕作，且已於八十四年四月十
    二日依一般用地稅率再移轉與馬文晃，方添壽則未函復，視同無繼續耕作意願，
    系爭農地無首揭稅法及財政部八十四台財稅第000000000號函釋免稅規
    定適用，爰函覆否准所請。
三、嗣原告不服，循序提起一再訴願，遭決定駁回，惟經鈞院判決將原處分及一再訴
    願決定撤銷，發回被告重行查核，然本件原所有權人王瑞陽未依行為時臺灣省政
    府頒「臺灣省各縣市辦理平均地權規定地價地區查編與農業經營不可分離之土地
    清冊工作須知」之規定，向管轄之縣市政府提出申請，即將二八五之二地號農地
    （面積四六三平方公尺）及二八三地號農地（面積二三○平方公尺）闢為道路用
    地，並違法鳩工興建房舍一棟，顯然移轉時該等農地業非依法令變更為非農業用
    地使用至明，遂依財政部八十一台財稅第000000000號函釋意旨，以八
    十六年十一月十一日八六嘉縣稅財字第八六二四○九一六號函，仍否准其申請，
    認事用法，並無違誤。
四、依財政部八十六台財稅第八六一八九五一八一號函釋，拍定人雖表示無意繼續耕
    作，惟如經查明該耕地係在依法作農業使用時，經法院拍賣，且拍定人係經主管
    機關核發自耕能力證明書有案之耕地承受人，則仍有（修正前）土地稅法第三十
    九條之二第一項規定之適用。職是之故，拍定人有無表示繼續耕作意願已非爭執
    點，惟仍應查明移轉時是否作農業使用。本件系爭二八五之二地號農地，依拍賣
    公告記載約四六三平方公尺為道路用地，餘種植農作物；而前開二八三地號農地
    約五分之四為道路用地，有會勘記錄附案可稽（原告主張被告稱該地大部分為通
    路使用與事實不符一節，核有誤會），餘搭蓋建物及種植農作物。然於免稅農地
    上興建農舍，須經主管機關核發自用農舍建造執照，為法所明訂。系爭二八三地
    號農地搭蓋建物部分，原所有權人王瑞陽等未依規定申請農舍建造執照，即鳩工
    興建，該建物屬違章建築，自難認係與農業經營不可分離使用。又查「無償供道
    路使用之土地如係與農業經營不可分離者，移轉時准予免稅」，固為財政部八十
    二年六月十二日台財稅第八二○二二五三五一號函釋有案，惟依行為時臺灣省政
    府頒「臺灣省各縣市辦理平均地權規定地價地區查編與農業經營不可分離之土地
    清冊工作須知」規定，與農業經營不可分離之土地，須由土地所有權人依法向管
    轄之縣市政府農業單位提出申請，並經審查符合規定者，始由該農業單位依據核
    定結果編造「實施平均地權規定地價地區與農業經營不可分離之使用土地清冊」
    ，送稽徵機關以憑核課田賦；是以，上開工作須知雖係針對課徵田賦而為規定，
    然亦已說明農業用地無償供道路使用，並非當然認定為與農業經營不可分離，尚
    須由所有權人依規定提出申請，並經審查符合，始得據以認定。系爭二八三地號
    農地，面積二三○平方公尺及二八五之二地號農地，面積四六三平方公尺等部分
    ，原所有權人王瑞陽既未依上開工作須知，於事前向管轄之縣市政府農業單位提
    出申請，即擅自闢建道路用地使用，事後又無法提出農業單位之證明文件佐證，
    要難認定係與農業經營不可分離使用。
五、土地增值稅之徵收係按宗核計，而農業用地免稅移轉之申請，亦係按宗審核；本
    件二八五之二及二八三地號等農地移轉時，既分別有未依法令向權責機關提出申
    請，即擅自開闢為道路用地使用及非依法令鳩工興建房舍之事實，其部分面積未
    作農業使用，洵堪認定，依首揭財政部八十一台財稅第000000000號函
    釋，該宗農地即不符合（修正前）土地稅法第三十九條之二免稅規定要件，縱部
    分面積仍作農業使用，亦無由依使用面積比例計算免徵土地增值稅至明，是被告
    否准所請，於法並無不合，原告空言主張，要無可採，原告之訴顯無理由，請予
    駁回等語。
    理  由
一、按「已規定地價之土地，於土地所有權移轉時，應按其土地漲價總數額徵收土地
    增值稅．．。」又「農業用地在依法作農業使用時，移轉與自行耕作之農民繼續
    耕作者，免徵土地增值稅。」分別為行為時土地稅法第二十八條、第三十九條之
    二第一項所明定。該規定意旨在鼓勵農地實質供作農用，而免徵土地增值稅。參
    酌財政部八十三年九月十五日台財稅第八三一六○三四四號函示，認「私人無償
    提供政府開闢產業道路之土地，雖已分割，但地目未變更為非農業用地，經查明
    確係與農業經營不可分離，且與毗鄰農地同時移轉者，仍准適用土地稅法第三十
    九條之二第一項規定免徵土地增值稅。」及財政部八十二年六月十二日以台財稅
    第八二○二二五三五一號函示「．．．所有無償供產業道路使用之土地，如經查
    明其產權及管理維護權責皆由土地所有權人負責，以供公共目的使用，且產業道
    路開闢後，未辦理分割及地目變更為非農業用地，可認定係與農業經營不可分離
    土地，於移轉時准依法免徵土地增值稅。」，亦認無償供產業道路使用之土地如
    確與農業經營不可分，准予免稅，與前開規定立法意旨相符合，前開法律及財政
    部相關函釋僅明「無償供產業道路使用之土地如確與農業經營不可分離者，移
    轉時准予免稅」意旨，並未言及該開闢產業道路之土地須依「臺灣省各縣市辦理
    平均地權規定地價地區查編與農業經營不可分離之土地清冊工作須知規定，向管
    轄之縣市政府提出申請」之必要限制。且據「查編與農業經營不可分離土地工作
    要點」第十七點所定：「查編工作完成後，鄉（鎮、市、區）公所應於每年九月
    三十日前，檢送實施平均地權規定地價地區作與農業經營不可分離之使用土地清
    冊兩份，一份送稅捐稽徵主管機關，以憑核課田賦，一份自存；另應填具實施平
    均地權規定地價地區查編與農業經營不可分離用地結果統計表，公有土地部份，
    應另行造冊送公有土地管理機關。」，依該要點申請，僅為田賦核課之憑據，而
    非供土地移轉時是否課徵土地增值稅之憑據。是於審核是否核課土地增值稅，仍
    應以實質是否作為農業使用為准駁之依據，不得加諸其他限制，合先明。
二、本件原告主張「依財政部八十六台財稅第八六一八九五一八一號函釋，拍定人雖
    表示無意繼續耕作，惟如經查明該耕地係在依法作農業使用時，經法院拍賣，且
    拍定人係經主管機關核發自耕能力證明書有案之耕地承受人，則仍有土地稅法第
    三十九條之二第一項規定之適用」，該意見為被告所是認，職是之故，本件拍定
    人有無表示繼續耕作意願已非爭點，該部分即無庸贅，本件之爭點乃為系爭農
    地移轉時是否作農業使用。
三、經查，系爭土地經被告重新查核結果，前開二八五之二地號農地，面積四六三平
    方公尺及二八三地號農地面積二三○平方公尺闢為道路用地，二八三地號上並有
    非法鳩工興建之房舍一棟。茲據嘉義縣中埔鄉公所八十八年八月二十三日八八中
    鄉農字第八六○○七九八三號函示：「．．有關本案本所於八十八年八月九日會
    同縣府、地政、稅捐、建設等單位共同前往會勘，經查灣潭子段二八五之二上有
    一既成道路（面積○．○四六三）供農業使用符合規定，另灣潭子段二八三農地
    與本項業務無關．．」有前揭公函附卷可憑，足認系爭二八五之二號土地所闢道
    路確屬「與農業經營不可分」，被告就該事實亦不爭執，僅以該產業道路之土地
    未依「臺灣省各縣市辦理平均地權規定地價地區查編與農業經營不可分離之土地
    清冊工作須知規定，向管轄之縣市政府提出申請」認不符與農業經營不可分離云
    云，揆諸首揭說明，被告顯對於免徵土地增值稅，加諸法律所未有之限制，其據
    以駁回原告之請求，即有未合，原告此部分主張，尚非無據。又土地增值稅之徵
    收，係按宗核計，即應逐筆計算，此筆土地增值稅之核課，既有可議，即應撤銷
    ，一再訴願決定就此部分未予糾正，亦有未合，爰應由本院將之撤銷。
四、關於坐落嘉義縣中埔鄉○○○段二八三地號土地部分，被告係以其上之農舍並非
    合法興建而予否准退稅，原告雖依財政部八十二年十二月二十四日台財稅第八二
    一五○六一二三號函而為爭執，惟該函係針對多筆農地合併計算基地總面積，於
    其中一筆土地興建農舍，及於一筆土地上興建二棟農舍，其中一棟農舍未併同移
    轉，如何適用土地稅法第三十九條之二所為免稅規定而為解釋，與本件情形不同
    ，本件自不得比附援用。另按農地上建有農舍，於農地移轉時得予免徵土地增值
    稅者，須該農舍係合法興建者為限，其非合法興建者，則否。系爭二八三地號農
    地既有非法鳩工興建之違章房舍一棟，並非合法農舍，則系爭土地在拍賣時即未
    依規定供農業使用，則無論其建蔽率是否不超過百分之十，自不適用免稅規定，
    已甚顯然，此部分原告之主張，委無可採。被告否准原告此部分退稅申請，核無
    不合，一再訴願決定遞予維持，洵屬有據，原告求予撤銷，為無理由，應予駁回
    。
據上論結，本件原告之訴為一部有理由，一部無理由，爰依行政訴訟法施行法第二條
、行政訴訟法第一百零四條、民事訴訟法第七十九條但書，判決如主文。
中    華    民    國     八十九      年     十二     月     二十八      日
                    最 高 行 政 法 院  第 四 庭
                                審 判 長 法  官      葉  振  權
                                         法  官      林  清  祥
                                         法  官      吳  錦  龍
                                         法  官      劉  鑫  楨
                                         法  官      吳  明  鴻
右  正  本  證  明  與  原  本  無  異
                                         法院書記官  阮  桂  芬
中    華    民    國     八十九      年     十二     月     二十九      日


司法院資訊處製作；財團法人民間司法改革基金會備份。
